【裁判字號】    92,上訴,1617
【裁判日期】    920930
【裁判案由】    廢棄物清理法等
【裁判全文】
臺灣高等法院臺中分院刑事判決          民國九十二年度上訴字第一六一七號
    上  訴  人
    即  被  告  乙○○
右上訴人因違反廢棄物管理法等案件，不服臺灣臺中地方法院中華民國九十二年七月
十四日第一審判決（民國九十二年度訴字第一四七六號，起訴案號：臺灣臺中地方法
院檢察署民國九十二年度偵字第一○六四一號），提起上訴，本院判決如左：
    主  文
上訴駁回。
    事  實
一、乙○○曾因賭博案件，經臺灣臺中地方法院判處有期徒刑六月，如易科罰金以三
    百元折算一日確定，於民國（下同）八十七年五月二十八日准易科罰金執行完畢
    。詎仍不知悔改，竟未依廢棄物清理法第四十一條第一項規定領有廢棄物清除、
    處理許可文件，即基於概括犯意，先後於九十二年五月十八日、五月二十日、五
    月二十二日，在臺中縣烏日鄉○○○段烏溪河床高灘地，連續燃燒屬於易生特殊
    有害健康物質之廢電纜線，其作法為先向資源回收場以每公斤新台幣（下同）十
    三元之價格，購入廢電纜線，放置在其位於彰化縣芬園鄉○○路○段七四六巷五
    三號住處貯存，待收集到一百多公斤左右，再運輸到上開河床高灘地，在未有任
    何空氣污染防制設備之情形下，進行露天燃燒，取出內部銅線後，以每公斤四十
    五元之價格，轉售予五金回收場，以此方法從事廢棄物之貯存、清除、處理。嗣
    於同年月二十二日上午十一時二十五分許，為警會同臺中縣環境保護局稽查人員
    於上址當場查獲，而知悉上情。
二、案經臺中縣警察局烏日分局報請臺灣臺中地方法院檢察署檢察官偵查起訴。
    理  由
一、訊據上訴人即被告乙○○承認其未依法領有廢棄物清除、處理許可文件，而在右
    揭時地，從事廢電纜線之貯存、清除、處理，並在未有任何空氣污染防制設備之
    情形下，露天燃燒屬於易生特殊有害健康物質之廢電纜線等事實不諱，核與證人
    即臺中縣環境保護局職員劉晴玄、鍾隆雄於原審法院調查時證述情節相符（見原
    審法院卷第一八、一九頁），並有臺中縣環境保護局環境稽查工作紀錄一份及查
    獲現場照片十二幀附卷可稽（見偵卷第一六至二一、二五頁）。至被告雖以：伊
    不知道違法等語置辯。惟國民有知法之義務，按「不得因不知法律而免除刑事責
    任」，刑法第十六條前段定有明文。因此，縱使被告確實不知其行為違反法律規
    定，然此亦僅屬於法院依據個案具體情況而斟酌是否依同條文後段予以減輕或免
    除其刑之問題（詳下述），亦無解於被告刑責之成立。綜上所述，本件事證明確
    ，被告犯行堪以認定。
二、按廢棄物清理法所稱廢棄物，分下列二種：一一般廢棄物：由家庭或其他非事業
    所產生之垃圾、糞尿、動物屍體等，足以污染環境衛生之固體或液體廢棄物。二
    事業廢棄物：(一)有害事業廢棄物：由事業所產生具有毒性、危險性，其濃度或數
    量足以影響人體健康或污染環境之廢棄物。(二)一般事業廢棄物：由事業所產生有
    害廢棄物以外之廢棄物，廢棄物清理法第二條第一項定有明文。本件被告所燃燒
    之廢電纜線，乃事業單位所產生，應屬於事業廢棄物。又事業廢棄物之貯存，係
    指事業廢棄物於清除、處理前，放置於特定地點或貯存容器、設施內之行為；事
    業廢棄物之清除，係指事業廢棄物之收集、運輸行為；事業廢棄物之處理，則可
    分為中間處理、最終處置、再利用三種，而中間處理係指事業廢棄物在最終處置
    或再利用前，以物理、化學、生物、熱處理或其他處理方法，改變其物理、化學
    、生物特性或成分，達成分離、減積、去毒、固化或安定之行為，此為事業廢棄
    物貯存清除處理方法及設施標準第二條第一款、第二款、第三款所明定。另被覆
    或含有塑膠、橡膠、樹脂之電線電纜，業經行政院環境保護署公告屬於空氣污染
    防制法第四十八條第一項之易生特殊有害健康之物質，亦有證人劉晴玄於原審法
    院庭呈之行政院環境保護署九十一年八月十五日環署空字第○九一○○五六二七
    九Ｇ號函在卷可憑（見原審法院卷第二三頁）。核上訴人即被告所為，係犯廢棄
    物清理法第四十六條第一項第四款之未依廢棄物清理法第四十一條第一項規定領
    有廢棄物清除、處理許可文件，從事廢棄物貯存、清除、處理罪及空氣污染防制
    法第四十八條第一項之無空氣污染防制設備而燃燒易生特殊有害健康之物質罪。
    起訴書誤引九十一年六月十九日修正前之空氣污染防制法第四十四條第一項（二
    者規定相同，僅條號及刑度有所調整），尚有未合，應予更正（本件被告行為時
    點已在空氣污染防制法修正生效之後，從而無比較新舊法之問題，併予敘明）。
    被告先後三次貯存、清除、處理廢棄物及無空氣污染防制設備而燃燒易生特殊有
    害健康之物質犯行，犯罪構成要件相同，顯係基於概括犯意為之，均應依連續犯
    之規定分別論以一罪，並各加重其刑。公訴意旨於犯罪事實欄已記載被告之犯罪
    時間自九十二年五月十八日起至九十二年五月二十二日止，於證據並所犯法條欄
    卻漏未論述被告係連續犯，應予補充。被告所犯上揭二罪間，有手段目的之牽連
    關係，依刑法第五十五條規定，從情節較重之未依廢棄物清理法第四十一條第一
    項規定領有廢棄物清除、處理許可文件，從事廢棄物貯存、清除、處理罪處斷。
    被告曾因賭博案件，經原審法院判處有期徒刑六月如易科罰金以三百元折算一日
    確定，於八十七年五月二十八日准易科罰金執行完畢，有臺灣高等法院被告全國
    前案紀錄表附卷可稽（見本院卷第十八頁），其於有期徒刑執行完畢五年內再犯
    本件有期徒刑以上之罪，為累犯，應依法遞加重其刑。再被告自為警查獲起至本
    院調查、審理時，均一再表示係因生活困苦才會想要回收銅線出售牟利，不知此
    種行為觸犯法律，按「不得因不知法律而免除刑事責任。但按其情節得減輕其刑
    。如自信其行為為法律所許可而有正當理由者，得免除其刑」，此為刑法第十六
    條所明定。究有無該條所定情形而合於得免除其刑者，係以行為人欠缺違法性之
    認識，即以無違法性之認識為前提，且其自信在客觀上有正當理由，即依一般觀
    念，通常人不免有此誤認而信為正當，亦即其欠缺違法性認識已達於不可避免之
    程度者，始足當之，如其欠缺未達於此程度，其可非難性係低於通常，則僅得減
    輕其刑。本件被告之犯罪態樣係未經許可，擅自貯存、清除廢電纜線，並進行露
    天燃燒，依照社會一般觀念，該種行為足以影響人體健康及污染環境，通常人對
    於此種行為為法律所禁止、處罰應有所認識，故被告對此欠缺違法性認識，尚未
    達於不可避免之程度，而不得免除其刑；然因被告之教育程度為國中肄業，家庭
    經濟狀況為勉持（見偵卷第七頁），且依被告自述其為九二一地震之受災戶，其
    以每公斤十三元之價格購入廢電纜線，經過燃燒後，僅得取出三成七之銅線出售
    ，所賺取者僅夠溫飽，絕非圖牟暴利等語，加以本院於審理過程中，觀看被告之
    服裝儀容、言語應對、神情態度等，堪認被告之智識程度應未若常人，而係屬於
    社會基層之勞力工作者，其所述上情應為真實而得予採信。依照前開說明，被告
    既係因智識程度未若常人而不知其行為觸犯刑責，其可非難性即低於通常，依刑
    法第十六條但書前段規定，按其情節予以減輕其刑，並先加後減之。原判決因依
    廢棄物清理法第四十六條第一項第四款，空氣污染防制法第四十八條第一項，刑
    法第十一條前段、第五十六條、第四十七條、第十六條但書前段、第五十五條，
    審酌被告之犯罪行為足以污染環境衛生及影響他人身體健康，所生危害非輕，惟
    事後坦承犯行，表示悔意等一切情狀，量處有期徒刑捌月，其認事用法量刑並無
    不當，上訴意旨，仍執前詞，指摘原判決不當及量刑過重云云，為無理由，應予
    駁回。
三、據上論斷，應依刑事訴訟法第三百六十八條，判決如主文。
本案經檢察官甲○○到庭執行職務。
中      華      民      國    九十二     年      九      月     三十    日
                                   臺灣高等法院臺中分院刑事第六庭
                                         審判長法  官  李  文  雄
                                               法  官  陳  秀  
                                               法  官  陳  嘉  雄
右正本證明與原本無異。
如不服本判決應於收受送達後十日內向本院提出上訴書狀，其未敘述上訴之理由者並
得於提起上訴後十日內向本院補提理由書（均須按他造當事人之人數附繕本）。
                                       書記官  陳  信  和
中      華      民      國    九十二     年      十      月     二      日
                                                                        Ｆ


司法院資訊處製作；財團法人民間司法改革基金會備份。
